---
title: "Mendeteksi Outliers Univariat"
output: html_document
---

```{r setup, include=FALSE}
knitr::opts_chunk$set(echo = TRUE)
```

## Apa itu Outliers Univariat?

Dalam mengeksplorasi data, seringkali dijumpai beberapa titik amatan yang berada jauh dari pola data pada umumnya yang mungkin berpengaruh besar terhadap proses analisis data. Titik-titik data tersebut dinamakan pencilan / nilai ekstrim (*outliers*). Pencilan yang terdapat pada satu variabel dinamakan pencilan univariat atau **univariate outliers**

Keberadaan *outliers* dapat menganggu proses analisis data, contohnya dalam analisis statistika despkriptif, kita menghitung rata-rata (*mean*) sebagai salah satu ukuran pemusatan data. Namun, data yang memiliki *outliers* menunjukkan nilai mean yang berbeda dengan data yang bebas dari *outliers*. **Perbedaan tersebut akan dibuktikan dalam artikel ini**

```{r echo=FALSE, results='hide'}
library(readxl)
setwd("~/R")
data <- read_excel('dtuts.xlsx')
```

## Eksplorasi Data

Berikut tampilan dataset yang digunakan :
```{r}
head(data)
```

```{r echo=FALSE}
data$NAMAKAB <- as.factor(data$NAMAKAB)
data$NAMAKEC <- as.factor(data$NAMAKEC)
data$KAB <- as.factor(data$KAB)
data$KEC <- as.factor(data$KEC)
```

Untuk menentukan variabel yang akan dideteksi *outliers* nya, dilakukan **eksplorasi** terlebih dahulu untuk melihat tipe data tiap variabel karena deteksi *outliers* hanya dapat digunakan untuk data dengan tipe numerik

Dalam hal ini, gunakan fungsi *str()* dan *summary()*

```{r}
str(data)
summary(data)
```

Berdasarkan *output* di atas, diperoleh bahwa variabel numerik dalam data hanya berjumlah 3 yakni variabel **FOOD**, **NONFOOD**, dan **EXP_CAP**. Dari ketiga variabel tersebut, dibuat **boxplot** untuk melihat variabel apa saja yang memiliki *outliers* untuk selanjutnya dapat ditangani dengan metode **Inter Quartile Range**

```{r}
par(mfrow=c(1,3))
boxplot(data$FOOD)
boxplot(data$NONFOOD)
boxplot(data$EXP_CAP)
```

Berdasarkan boxplot di atas, terlihat ada titik-titik amatan yang tersebar di atas boxplot, hal ini berarti ketiga variabel tersebut sama-sama memiliki masalah **pencilan (*outliers* )atas**.

Misal dipilih variabel **EXP_CAP** untuk penanganan outliers kali ini, maka perlu didefinisikan terlebih dahulu nama objek yang mewakili variabel **EXP_CAP** pada data, yaitu **periksa**. Selanjutnya kita akan mencari ukuran statistik pada variabel **EXP_CAP** yang masih mengandung *outliers*

```{r}
periksa = data$EXP_CAP
summary(periksa)
```

## Penanganan Outlier

Metode yang akan dibahas pada artikel kali ini adalah metode **Inter Quartile Range**. Metode ini mendeteksi *outliers* sebagai amatan yang berada di luar *range* atau batasan tertentu. Seperti batasan-batasan lainnya, IQR memiliki batas bawah dan batas atas sebagai kriteria dalam mengidentifikasi data yang termasuk *outliers* atau yang bukan

Metode IQR mendefinisikan batas atas sebagai
$$U_L = (Q3+1.5*IQR)$$

Sedangkan untuk batas bawah
$$L_L = (Q1-1.5*IQR)$$

Titik-titik data yang lebih besar dari *Upper Limit* maupun yang lebih kecil dari *Lower Limit* disebut sebagai *outliers* sehingga perlu dihilangkan untuk menghindari bias pada analisis statistik yang hendak dilakukan

```{r}
batas_atas = quantile(periksa, probs = 0.75) + 1.5*IQR(periksa)
periksa[periksa > batas_atas]
periksa1 = periksa[periksa<batas_atas]
```

```{r echo=FALSE, results='hide'}
batas_atas = quantile(periksa, probs = 0.75) + 1.5*IQR(periksa)
periksa[periksa > batas_atas]
periksa1 = periksa[periksa<batas_atas]

batas_atas2 = quantile(periksa1, probs = 0.75) + 1.5*IQR(periksa1)
periksa1[periksa1 > batas_atas2]
periksa1 = periksa1[periksa1<batas_atas2]

batas_atas3 = quantile(periksa1, probs = 0.75) + 1.5*IQR(periksa1)
periksa1[periksa1 > batas_atas3]
periksa1 = periksa1[periksa1<batas_atas3]
```

Setelah dilakukan deteksi terhadap pencilan (*outliers*) atas ditemukan 95 data dalam variabel **EXP_CAP** yang merupakan *outliers*. Karena keberadaannya dapat menganggu, akan kita hilangkan *outliers* tersebut dengan hanya menampilkan data yang lebih kecil dari *Upper Limit*.

Selanjutnya, dilakukan deteksi terhadap pencilan (*outliers*) bawah dengan syntax berikut :

```{r}
batas_bawah = quantile(periksa1, probs = 0.25) - 1.5*IQR(periksa1)
periksa1[periksa1 < batas_bawah]
periksa_tanpa_outlier = periksa1[periksa1>batas_bawah]
```

Hasil di atas menunjukkan bahwa variabel **EXP_CAP** tidak memiliki pencilan (*outliers*) bawah. Hal ini sejalan dengan apa yang telah kita lihat pada boxplot bahwa tidak ada nilai-nilai ekstrim yang berada di bawah boxplot

Setelah menghilangkan *outliers*, kita dapat menyimpan variabel **EXP_CAP** yang sudah bebas dari *outliers* sebagai **periksa_tanpa_outliers**. Setelah itu dapat dibuat ringkasan statistik dengan fungsi *summary()* juga boxplot-nya untuk memeriksa apakah *outliers* benar-benar sudah tidak ada
```{r}
summary(periksa_tanpa_outlier)
```


```{r}
boxplot(periksa_tanpa_outlier)
```

Berdasarkan boxplot di atas, telihat bahwa hasil pembersihan *outliers* dengan
metode IQR ini telah menghilangkan titik-titik amatan yang sebelumnya terdapat di atas boxplot. Kini, boxplot dari nilai-nilai amatan pada variabel **EXP_CAP** telah bebas dari *outliers*

## Perbandingan Ukuran Statistik

Setelah data dibersihkan dari *outliers*, tentunya kita ingin mengetahui seberapa besar pengaruh *outliers* dalam menghitung ukuran statistik pada data yang masih memiliki masih terdapat outliers dengan data tanpa outliers dengan data tanpa *outliers*

Untuk membandingkan ringkasan statistik dari kedua data tersebut, kita bisa membuat tabel dataframe sederhana yang terdiri atas nama-nama ukuran statistik yang digunakan dan ringkasan statistik dari kedua data yang telah diperoleh dengan fungsi *summary()*


```{r}
dengan_outliers <- as.vector(summary(periksa))
tanpa_outliers <- as.vector(summary(periksa_tanpa_outlier))
ukuran_stat <- c('min','Q1','Median','Mean','Q3','Max')
compare <- data.frame(ukuran_stat, dengan_outliers, tanpa_outliers)
compare
```

Dari tabel di atas terlihat jelas bahwa keberadaan *outliers* mempengaruhi perbedaan nilai ukuran statistik dari data yang sebenarnya bersih dari *outliers*. Bahkan nilai *mean* menunjukkan perbedaan yang sangat menonjol yang mana jika hal ini tidak diperhatikan, terdapat kemungkinan adanya bias dalam pengambilan keputusan. Selain *mean*, nilai maksimum juga menunjukkan perbedaan yang sangat ekstrim, hal ini tidak terlalu mengejutkan karena data yang ditangani kali ini hanya memiliki pencilan (*outliers*) atas maka untuk nilai minimum tidak ditemukan adanya perbedaan